【裁判字號】    92,上易,135
【裁判日期】    920311
【裁判案由】    偽造文書
【裁判全文】
臺灣高等法院刑事判決                            九十二年度上易字第一三五號
    上  訴  人    臺灣臺北地方法院檢察署檢察官
    被      告    甲○○
右上訴人因被告偽造文書案件，不服臺灣臺北地方法院九十一年度易字第八五０號，
中華民國九十一年十二月十八日第一審判決（聲請簡易判決處刑案號：臺灣臺北地方
法院檢察署九十年度偵字第二０一０七號）提起上訴，本院判決如左：
    主  文
上訴駁回。
    理  由
一、聲請簡易判決處刑意旨以：甲○○係香港居民，明知未具香港華僑身分，不能在
    臺灣地區受聘工作，竟於民國（下同）八十八年間，與綽號「阿錦」之人基於共
    同犯意聯絡，偽造僑務委員會出具之（８８）臺僑證字第八八八三四九號華僑身
    分證明書一紙，並交付潤財企業有限公司（下稱潤財公司），持向行政院勞工委
    員會辦理申請聘僱甲○○手續，足以生損害於僑務委員會對於華僑身分資料管理
    之正確性。因認被告甲○○涉有刑法第二百十六條、第二百十二條之行使偽造特
    種文書罪嫌云云。
二、按犯罪事實應依證據認定之，無證據不得推定其犯罪事實；不能證明被告犯罪者
    ，應諭知無罪之判決，刑事訴訟法第一百五十四條及第三百零一條第一項，分別
    定有明文。次按刑事訴訟法上所謂認定犯罪事實之證據，係指足以認定被告確有
    犯罪行為之積極證據而言，該項證據自須適合於被告犯罪事實之認定，始得採為
    斷罪資料（最高法院二十九年上字第三一０五號、五十三年台上字第二七五０號
    判例意旨參照），如未能發現相當證據，或證據不足以證明，自不能以推測或擬
    制之方法，以為裁判基礎；又認定犯罪事實所憑之證據，雖不以直接證據為限，
    間接證據亦包括在內，然無論直接或間接證據，其為訴訟上之證明，須於通常一
    般之人均不致有所懷疑，而得確信其為真實之程度者，始得據為有罪之認定，倘
    其證明尚未達到此一程度，而有合理之懷疑存在時，即無從為有罪之認定，亦經
    最高法院著有四十年台上字第八六號及七十六年台上字第四九八六號等判例可資
    參照。本件公訴人認被告甲○○涉有行使偽造特種文書罪嫌，係以證人即潤財公
    司承辦人廖園英之證述，並有僑務委員會八十九年八月九日八十九僑證照字第０
    四０一七二號函、雇主聘僱具華僑身分且未取得臺灣地區居留證之港澳居民申請
    表及偽造之甲○○華僑身分證明書各一紙等在卷，資為論據。惟經訊據被告甲○
    ○，則堅決否認有何公訴人所指行使偽造特種文書之犯行，辯稱：其原擬至潤財
    公司任職，遂於入境臺灣地區後，依廖園英之囑，將護照及香港身分證影本交予
    綽號「阿錦」者，並不知有華僑身分證明書之事，綽號「阿錦」者亦未提及須有
    華僑身分證明書始可在臺灣地區工作等語。
三、經查，潤財公司員工廖園英曾向綽號「阿錦」者稱潤財公司聘僱職員須有華僑身
    分證明書，被告應不知有華僑身分證明書之事，且卷附偽造之甲○○華僑身分證
    明書，乃由綽號「阿錦」者所交付，至有關被告同意受僱之員工勞動契約等資料
    ，則係經被告同意後，由廖園英代為填寫，再向行政院勞工委員會提出申請聘僱
    手續等情，業據證人廖園英分別於偵查中（臺灣臺北地方法院檢察署八十九年度
    他字第三四五０號偵查卷第三三頁至第三四頁、第三八頁及反面）及原審調查時
    （原審九十一年十月九日訊問筆錄）結證屬實。被告所辯不知情一節，已非無據
    ；且依僑務委員會八十九年八月九日八十九僑證照字第０四０一七二號函所載，
    該委員會自八十六年七月一日「香港澳門關係條例」對香港施行後，已不再受理
    香港居民申請華僑身分證明書，而偽造之甲○○華僑身分證明書上記載核發日期
    為「八十八年六月十四日」及「自發證起一年內有效」等文字，參諸潤財公司向
    行政院勞工委員會職業訓練局申請聘僱被告之日期係八十九年七月間，被告來臺
    之目的既為覓職，衡情自不可能偽造由形式上觀察即已失效之華僑身分證明書，
    益徵被告上開所辯非虛。至卷附之偽造華僑身分證明書、僑務委員會八十九年八
    月九日八十九僑證照字第０四０一七二號函、雇主聘僱具華僑身分且未取得臺灣
    地區居留證之港澳居民申請表等，僅能證明上開甲○○華僑身分證明書係屬偽造
    ，尚未可遽認係被告所為。況向行政院勞工委員會申請辦理聘僱手續者係廖園英
    ，亦難認被告有行使上開華僑身分證明書之犯行。
四、此外，本院復查無其他積極證據足資證明被告甲○○有何行使偽造特種文書犯行
    ，即本件關於被告犯罪之證明，尚未達於通常一般之人均不致有所懷疑，而得確
    信其為真實之程度，殊屬無從為有罪之確信，即不能證明被告犯罪。原審以不能
  證明被告犯罪，而為被告無罪之諭知，揆諸前揭規定及判例意旨，自無不合，應
    予維持。檢察官提起上訴意旨以：（一）本件有偽造上開華僑身分證明書之動機
    者，僅被告一人而已；（二）被告入境臺灣之目的既在求職，該華僑身分證明書
    應係被告來臺前即已自行或委由他人偽造完成，擬供行使；（三）縱認被告未偽
    造該華僑身分證明書，惟被告對於為其代辦申請聘僱許可手續者將偽造一事，並
    不違背其本意，被告與實際行為者有犯意之聯絡，應成立共犯，原判決之認事及
    用法均有違誤，請予撤銷等語。查既乏積極證據足資證明被告有自行或與其他未
    經起訴之共犯共同行使偽造華僑身分證明書，難以僅被告有犯罪動機，遽推測該
    華僑身分證明書係於被告來臺前即已偽造完成俾供行使，被告應與實際行為者成
    立共犯。檢察官上開上訴意旨，均無理由，應予駁回。
據上論斷，應依刑事訴訟法第三百六十八條，判決如主文。
本案經檢察官李良忠到庭執行職務
中    華    民    國      九十二      年      三      月        十一    日
                              臺灣高等法院刑事第六庭
                                  審判長法  官  陳  春  秋
                            法  官  洪  英  花
                                        法  官  王  麗  莉
右正本證明與原本無異。
不得上訴。
                                        書記官  蘇  秋  
中    華    民    國      九十二      年      三      月        十一    日


司法院資訊處製作；財團法人民間司法改革基金會備份。
